【裁判字號】    98,行專訴,123
【裁判日期】    990408
【裁判案由】    新型專利舉發
【裁判全文】
智慧財產法院行政判決
                                   98年度行專訴字第123號
                                 民國99年3月18日辯論終結
原      告  統領工業有限公司
代  表  人  甲○○○
訴訟代理人  黃秀珠律師
被      告  經濟部智慧財產局
代  表  人  乙○○（局長）
參  加  人  丙○○
上列當事人間因新型專利舉發事件，原告不服經濟部中華民國98
年9 月9 日經訴字第09806117670 號訴願決定，提起行政訴訟，
並經本院命參加人獨立參加被告之訴訟，判決如下︰
    主  文
訴願決定及原處分均撤銷，被告應作成撤銷新型第M309083 號專
利之審定。
訴訟費用由被告負擔。
    事實及理由
一、事實概要
    參加人丙○○於民國95年9 月18日以「熱水器之排氣管結構
    改良」向被告申請新型專利，經被告編為第95216624號進行
    形式審查後准予專利，並發給新型第M309083 號專利證書。
    嗣原告以其有違專利法第94條第1 項第1 款及第4 項之規定
    ，對之提起舉發。經被告審查，於98年6 月9 日以（98）智
    專三（一）03019 字第09820344060 號專利舉發審定書為舉
    發不成立之審定。原告不服，提起訴願，經濟部亦以98年9
    月9 日經訴字第09806117670 號決定駁回，原告仍未甘服，
    遂向本院提起行政訴訟。本院因認本件訴訟之結果，參加人
    之權利或法律上利益將受損害，乃依行政訴訟法第42條第1
    項規定，依職權裁定命其獨立參加本件被告之訴訟。
二、原告主張
(一)系爭專利核准之申請專利範圍第1 項所述，該系爭專利之請
    求標的為﹕一種「瓦斯熱水器排氣管結構改良」，其主要結
    構包括﹕至少一外管，其係於一端設有一環狀凹陷部﹔至少
    一內管、其外徑概略等於該外管之內徑，一端設有一環狀凹
    陷部﹔排氣帽，其外周面設有複數排氣孔﹔至少一擋止片，
    其具有一孔，以供該外管或內管穿置﹔藉由前述各該構件的
    組合，各該內、外管於相互套合後，該排氣管一端套固於熱
    水器，另端則套置於該排氣帽，以構成熱水器之熱氣的排放
    ，且藉由相互套置的內、外管構成排氣管之長度得伸縮調整
    。將系爭專利與引證案比對，其異同處如附表所示。而就前
    揭系爭專利之申請專利範圍暨其圖式之創作特徵，該系爭專
    利之外管、外管一端之環狀凹陷部，內管、內管之環狀凹部
    ，以及排氣帽、排氣帽之外周面所設複數排氣孔，其結構係
    完全相同。且就目的與功效論之，目的及產生效果，兩者係
    使熱水器之排氣管得以依裝設環境的不同，將排氣管予以90
    度之轉折，以達到施工更為方便且具較佳之氣密效果，且藉
    由相互套置的內、外管構成排氣管之長度得伸縮調整，以及
    藉由排氣帽防止雨水之入侵，該等目的與功效亦完全相同，
    顯然該系爭專利不具有新穎性。原處分機關審定理由將系爭
    專利具有孔之擋止片41與引證案之扣環3 比較，實為不當之
    比對，蓋乃因引證案之扣環3 係用以固定管體，系爭專利之
    擋止片41則供管體穿置，況該系爭專利亦同樣設有C 形扣環
    43，與引證案相同。又系爭專利係設置一環狀凹陷部作為管
    之套合調整結構，而引證案則係設置一浮肋作為套合調整結
    構，二者雖一為凹入、一為凸出，但均係作為浮突，而生止
    擋之功能，再以系爭案之凹陷部設計，於內管、外管相互套
    合時，其內管凹陷部，係形呈凸部而生止擋外管之功能，與
    引證案之浮肋設計，於內管、外管相互套合時，其內管所設
    置之浮肋亦係形成凸部而生止擋外管之功能，二者完全相同
    ，應屬相同之技術，故系爭專利顯不具新穎性。系爭專利雖
    設有「擋止片」之構件，但此構件常見於一般安裝水龍頭、
    冷氣機須於牆壁穿孔洞，為美觀或阻止雨水、空氣進入而放
    置之擋止片，屬習知之技術，應非屬系爭專利之技術特徵，
    自毋須在新穎性要件中予以比對判斷。若鈞院仍認定本件系
    爭專利之環狀凹陷部與引證案之浮肋，二者為不同設計。又
    系爭專利較引證案多出擋止片之設計，故而引證案不能證明
    系爭專利不具新穎性者，則原告亦主張系爭專利不具進步性
    ，因該二項差異與原告所提相同引證案均屬相同之技術領域
    ，且以具有通常知識者依該引證案顯能輕易完成者，依法應
    不具進步性。
(二)系爭專利凹陷部之寬度與引證案浮肋之寬度，二者相當，因
    此無論於實施系爭專利或引證案時，牆壁上穿設排氣管之孔
    洞均係配合排氣管外管規格之最大外圍直徑，及預留彈性空
    問以利排氣管穿過而穿鑿。是於使用相同規格之內管管徑條
    件下，於實施系爭專利與引證案時，牆壁上所應穿鑿之孔洞
    以及孔洞與外管外徑間之間隙殊無二致，又參加人亦自承系
    爭專利環狀凹陷部僅具有止擋作用，而無所謂「減縮牆壁上
    穿設排氣管之孔洞與外管外徑間隙」之功能。且觀諸一般市
    面上之排氣管為不鏽鋼管，鋼管管壁之厚度約0.3 公厘，而
    引證案之浮肋均係作為止檔用，即避免內管掉進外管，因此
    管上所設浮肋之寬度約略等於外管管壁之厚度，即可發生止
    擋之作用，因此，引證案之浮肋寬度亦可僅為0.3 公厘。又
    一般將穿設排氣管時，牆壁穿鑿孔洞以後，牆壁之孔洞必大
    於排氣管外徑，即必須預留彈性空間，以便排氣管穿設，而
    其彈性空間應該遠大於0.3 公厘以上，故縱據爭案之浮肋為
    向外凸出，但凸出之寬度極微小，對於牆壁上穿鑿孔洞之大
    小，影響極微。系爭專利與引證較，難謂有進步性可言。且
    有關系爭擋止片之設計，依原告所示之莊頭北、林內牌、豪
    山牌熱水器使用說明書所載，於安設水管或排氣管之工程時
    ，多於牆壁、穿孔處設有檔止片，係屬一般水電工程業界習
    知之技術，無進步性可言。且系爭擋止片須加裝於建築物外
    牆之上，安裝工人必須攀爬於高樓外牆之上，始得安裝，徒
    增安裝工程之風險及麻煩，實屬不當之設計。又依水電工程
    業界符合公安標準之安裝排氣管流程，均會在外管與牆壁之
    間隙，施打發泡劑或矽力康填充外管與牆壁間之空隙，可阻
    止經由排氣管排出室外之廢氣回流於室內，其阻擋回流之功
    效，顯較系爭專利為佳，顯較系爭專利為佳，是系爭專利之
    設計實無進步性可言。而系爭專利於組裝時，為使內、外管
    氣密，需於連接處貼上鋁箔膠帶49，使用上更不方便。綜上
    所述，系爭專利擋止片之設計，為所屬技術領域中具有通常
    知識者得輕易完成者，且系爭專利並無法達成較先前技術更
    高之功效，是系爭專利顯不具有進步性，
( 三) 為此起訴聲明請求訴願決定及原處分均撤銷。被告應為撤
      銷新型第M309083 號專利權之審定。
三、被告答辯
(一)系爭專利申請專利範圍共5 項，第1 項為獨立項，餘為附屬
    項。申請專利範圍第1 項為一種熱水器之排氣管結構改良，
    其係包括：至少一外管11、12，其係於一端設有一環狀凹陷
    部111 、121 ；至少一內管21，其外徑概略等於該外管之內
    徑，該內管一端設有一環狀凹部211 ；一排氣帽3 ，其外周
    面設有複數排氣孔31；至少一擋止片41、42，其具有一孔
    411 、421 ，以供該外管或該內管穿置；藉由前述各該構件
    的組合，各該內、外管相互套合後，該排氣管一端套固於熱
    水器，該排氣管另一端則套置該排氣帽，以構成熱水器之熱
    氣的排放，且藉由相互套置的內、外管而構成排氣管之長度
    的伸縮調整。
(二)引證案係一種瓦斯熱水器排氣管之改良結構，包含：外管5
    ，係於其一端設有經由擠壓所形成之環狀浮肋51；一內管4
    ，係略等於外管之內徑，其一端設有由擠壓所形成之浮肋41
    ；一排氣帽6 ，其頂端係呈向內之兩端尖斜，周緣則設有多
    數之排氣孔61；藉由前述構件的組合，多數之內、外管係於
    套合後，使最前端套固於熱水器，末端則套置於排氣帽，以
    構成熱水器之熱氣排放，且藉由相互套置之內、外管構成長
    度之伸縮調整。依引證案之結構觀之，引證案係利用於一內
    管與外管設置浮肋作為套合調整用，浮肋係外凸出於管徑以
    作為止擋用；而系爭專利則係設置一環狀凹陷部作為管之套
    合調整結構，係採小於管外徑凹環以作為止擋用，兩者在管
    體上所採浮肋( 凸出) 或環狀凹陷( 凹入) 之設計明顯不同
    ；且系爭專利具有孔之擋止片41亦與引證案之扣環3 不同，
    故引證案無法證明系爭專利不具新穎性。
(三)系爭專利藉由環狀凹陷部111 及環狀凹部211 之設計，使內
    外管不具有凸出且大於內外管外徑之結構，牆壁上用以穿設
    排氣管之孔洞，不必因配合凸肋之便於通過，孔洞直徑加大
    而造成孔洞與外管外徑間之間隙大，如是較小之牆壁孔洞可
    防止排放於室外之ㄧ氧化碳經由穿設排氣管間之間隙回流於
    室內，防止中毒之功效；且系爭專利於整體結構上多出擋止
    片之設計，藉擋止片作為遮閉牆壁之孔洞，亦可美化牆與管
    之接合處，同時阻擋室外之ㄧ氧化碳回流室內之問題；故系
    爭專利藉由不同之結構達成之功效觀之，系爭專利申請專利
    範圍第1 項顯非所屬技術領域中具有通常知識者依引證案之
    技術所能輕易完成者，引證案亦未能證明系爭專利不具進步
    性。綜上所述，被告所為原處分洵無違誤，為此答辯聲明請
    求駁回原告之訴。
四、參加人之答辯：
    關於新穎性，原告亦承認凹陷部與浮肋並不相同。又進步性
    之部分，於專利審查基準3.6 ，其判斷應針對獨立項所有的
    技術內容作比對，不得僅對發明說明、所載技術特徵等等之
    一部分做比對。其餘答辯與被告相同，並聲明請求駁回原告
    之訴。
五、本院之判斷：
(一)按凡可供產業上利用之利用自然法則之技術思想，對物品之
    形狀、構造或裝置之創作，而可供產業上利用者，且申請前
    未見於刊物或公開使用者，得依法申請取得新型專利，為專
    利法第93條及第94條第1 項第1 款所明定。另新型為其所屬
    技術領域中具有通常知識者依申請前之先前技術顯能輕易完
    成者，不得申請取得新型專利。則為同法第94條第 4項所明
    定。本件被告對於參加人以「熱水器之氣管結構改良」所申
    請新型專利，以第95216624號為形式審查後，准予專利，並
    發給新型第M309083 號專利證書。原告則以該專利有違專利
    法第94條第1 項第1 款、第4 項之規定，對之提起舉發。經
    被告審查，認系爭專利並未違反專利法第94條第1 項第1 款
    及第4 項之規定，而為舉發不成立之審定。原告不服，提起
    訴願，亦經訴願決定以相同之理由駁回。故本件爭點應為原
    告所舉證據是否能證明系爭專利於申請前已見於刊物或公開
    使用而欠缺新穎性，或為其所屬技術領域中具有通常知識者
    依申請前之先前技術顯能輕易完成，而不具進步性。
(二)次按專利制度係藉由授予專利權人由政府保護之排他權利，
    作為提昇產業進步的誘因，其重點在於鼓勵權利人將新且有
    用並具進步性之技術思想，以取得專利即予公開之對價，將
    該技術思想公諸於世，以促進產業之進步。如該技術思想已
    經公開且為人所知，即屬欠缺新穎性而無授予專利之必要。
    又如該技術思想雖具備新穎性，但於該技術領域中之通常知
    識者得以輕易完成時，亦無授予專利以激發其將該技術思想
    予以公開之必要。上開專利法第94條第1 項第1 款即屬新型
    專利關於新穎性要件之規定，雖其對申請前已見於刊物或已
    公開使用等要件為規定，但對究竟應如何比對，並無明文，
    然依據上揭新穎性的說明，只要該專利申請前相關技術內容
    尚未公開且為人所不知，即具新穎性。換言之，只要與先前
    技術有不同之處，即可謂「新」。因此，在判斷一專利申請
    是否具有新穎性，應就其申請專利範圍之所有技術特徵與同
    一引證中先前技術之技術特徵相比較，只要有一特徵要件不
    同，即應為「新
     」 。又上開條文第4 項係關於新型專利進步性要件之規定
    ，至何謂其所屬技術領域中具有通常知識者依申請前之先前
    技術顯能輕易完成者，應可由系爭專利申請是否在該技術領
    域中達成無法預期的功效，或解決了長期未能解決的需要，
    或他人努力均告失敗等等為參考之判斷標準。
(三)經查系爭專利之申請專利範圍共有5 項，其第1 項為：一種
    熱水器之排氣管結構改良, 其係包括：至少一外管, 其係於
    一端設有一環狀凹陷部；至少一內管，其外徑概略等於該外
    管之內徑，該內管一端設有一環狀凹部；一排氣帽，其外周
    面設有複數排氣孔；至少一擋止片，其具有一孔，以供該外
    管或該內管穿置；藉由前述各該構件的組合，各該內、外管
    相互套合後，該排氣管一端套固於熱水器，該排氣管另一端
    則套置該排氣帽，以構成熱水器之熱氣的排放，且藉由相互
    套置的內、外管而構成排氣管之長度的伸縮調整。第2 項為
    ：依申請專利範圍第1 項所述之熱水器之排氣管結構改良，
    其中排氣管更包括至少一皺折狀之連接管，該連接管係供套
    合於該外管或該內管，並供不同角度之彎折。第3 項為：依
    申請專利範圍第2 項所述之熱水器之排氣管結構改良，其中
    該連接管兩端套合於該外管或該內管後，可於其兩端相接位
    置另行纏繞黏貼一鋁箔膠帶，以接合定位及防止自熱水器排
    出之熱氣洩漏。第4 項為：依申請專利範圍第1 項所述之熱
    水器之排氣管結構改良，其中該擋止片概呈圓形、三角形及
    矩形其中一種形態。依申請專利範圍第1 項所述之熱水器之
    排氣管結構改良，其中該擋止片概呈圓形、三角形及矩形其
    中一種形態。第5 項為：依申請專利範圍第1 項所述之熱水
    器之排氣管結構改良，其中各該內、外管相互套合並長度調
    整後，其相接位置另行纏繞黏貼一鋁箔膠帶，以接合定位及
    防止自熱水器排出之熱氣洩漏。其中除第1 項為獨立項外，
    第2 至5 項均為附屬項，且其技術特徵均包含於獨立項之全
    部條件及限制。而系爭專利之主要技術特徵為：利用外管之
    凹陷部及內管之凹部的設計，相互套置的內、外管而構成排
    氣管之長度的伸縮調整，並且以一擋止片封閉牆壁孔洞與排
    氣管間的間隙。
(四)次查被告所舉證據係94年4 月21日公告之第M262678 號「瓦
    斯熱水器氣管之構改良結構」新型專利，早於系爭專利申請
    之95年9 月18日，故可作為判斷系爭專利是否於申請時具備
    新穎性及進步性之標準，且該專利公報之全部內容包含其說
    明書，均應屬專利法第94條第1 項第1 款所稱之刊物。依據
    該專利公報及其說明書之內容，該引證案亦係一種排氣管結
    構，其主要技術特徵係包含內、外管，於該外管的一端設有
    經由擠壓所形成之環狀浮肋，該內管之外徑則略等於外管之
    內徑，並於其一端設有由擠壓所形成之環狀浮肋，使該內管
    套合於外管後得以構成長度之伸縮調整。相較於系爭專利，
    系爭專利為凹部，引證案為浮肋，其結構特徵並不相同。又
    系爭專利申請專利範圍第1 項另界定「至少一擋止片，其具
    有一孔，以供該外管或該內管穿置」，亦為引證案所未揭示
    。故系爭專利申請專利範圍第1 項之技術特徵與引證案並不
    相同，而系爭專利之附屬項，均包含獨立項之全部條件及限
    制，故系爭專利申請專利範圍第2 至5 項之技術特徵與引證
    案亦不相同，揆諸首揭說明，原告所舉引證案並不足以證明
    系爭專利欠缺新穎性。
(五)又查原告主張系爭專利欠缺新穎性之第M262678 號新型專利
    ，亦係一種排氣管結構，包含內、外管，其所屬技術領域相
    同。雖參加人主張系爭專利之創作目的係為利用外管凹陷部
    、內管凹部之設計，使得當要將排氣管伸出於室外時，牆壁
    只需開通出孔徑略大於外管之外徑的孔洞，可減少鑽孔施工
    時間，且擋止片可以封閉牆壁孔洞與排氣管間的間隙，防止
    自熱水器排出於室外的一氧化碳再經牆壁孔洞與排氣管間之
    間隙回流至室內，以及其所開設的牆壁孔洞可以藉由擋止片
    作為遮蔽物，以遮掩牆壁孔洞的醜態，維持美感等。惟查系
    爭專利雖確實達到上述之功效，然並非滿足其創作目的，即
    可謂具有進步性。系爭專利之環狀凹陷部或凹部與引證案於
    外管一端之環狀浮肋，雖有差異，但依據引證案說明書關於
    先前技術之記載，該引證案之環狀浮肋，係為改良先前技術
    如公告第562123號專利之管體結構，該管體亦包含內、外管
    ，於連接時雖可伸縮，但由於連接後表面為平滑狀，無法達
    到定位的效果，故引證案將之改良為一端具有環狀浮肋，避
    免不當滑動以達到定位的效果（見引證案說明書第5 頁）。
    而系爭專利申請專利範圍第1 項亦係利用環狀凹部之止檔方
    式，該環狀浮肋亦由不等長的兩斜邊組成，浮肋長邊的內外
    側，對外套的外管及內置的內管均具有止檔的效果，顯見凹
    凸形狀的簡易改變應為所屬技術領域中具有通常知識者所能
    輕易完成者。此外，以擋止片用以遮蔽為安裝排氣管所開設
    的牆壁孔洞，以維持美感或阻絕氣體的回流，亦係擋止片之
    固有功效，為所屬技術中具有通常知識者執行例行工作之普
    通能力，日常生活中水龍頭、排水管、排氣管等與牆壁之連
    結處均可看見。是系爭專利之技術特徵並未達到無法預期之
    功效，參加人亦未能舉證證明其解決了該技術領域內長期均
    未能解決的問題，或他人努力均告失敗等等。是系爭專利申
    請專利範圍第1 項之內外管、凹凸置換以及習用之擋止片等
    技術特徵，應為其所屬技術領域中具有通常知識者，顯能依
    申請前之先前技術如引證案及其說明書所載之先前技術，而
    得以輕易完成，故應不具進步性。至系爭專利申請專利範圍
    第2 至5 項之附屬項，除均包含其所依附第1 項之所有技術
    特徵外，第2 項之附屬特徵僅為排氣管更包括至少一皺摺狀
    之連接管；第3 、5 項為內外管套合後纏繞鋁箔膠帶；第4
    項為擋止片可為圓形、三角形或矩形，亦均為其所屬技術領
    域內一般習用或可簡易置換之技術，應亦係具有通常知識者
    ，依先前技術即得以輕易完成，故亦不具進步性。
六、綜上所述，原告所舉證據，雖尚不足以證明系爭專利不具新
    穎性，但仍可證明系爭專利不具進步性，系爭專利核係違反
    核准審定時專利法第94條第4 項之規定，原處分機關所為舉
    發不成立之審定，於法不合，訴願決定未予糾正，亦有違誤
    。原告執以指摘，為有理由。又本件事證已臻明確，且已就
    各該獨立項及附屬項逐一論述，並無事證未臻明確或請求項
    尚待被告審查之情事，是原告訴請撤銷訴願決定及原處分，
    並命被告應就系爭專利作成舉發成立之審定，為有理由，應
    予准許。
七、本案事證已臻明確，兩造其餘攻擊防禦方法均與本件判決結
    果不生影響，故不逐一論述，併此敘明。
八、據上論結，原告之訴為有理由，爰依智慧財產案件審理法第
     1條，行政訴訟法第98條第1 項前段，判決如主文。
中    華    民    國    99    年     4    月    8     日
                    智慧財產法院第二庭
                          審判長法  官  陳國成
                                法  官  陳忠行
                                法  官  熊誦梅
以上正本係照原本作成。
如不服本判決，應於送達後20日內，向本院提出上訴狀並表明上
訴理由，如於本判決宣示後送達前提起上訴者，應於判決送達後
20日內補提上訴理由書（須按他造人數附繕本）。
中    華    民    國    99    年     4    月    8     日
                                書記官  張祐豪


司法院資訊處製作；財團法人民間司法改革基金會備份。
